ACORDAO-COMPLETO-2349191

ACÓRDÃO 2772/2019 ATA 12/2019 - SEGUNDA CÂMARA

VISTO, relatado e discutido estes pedidos de reexame, interpostos por Cláudio José de Abreu e José Ires Catapan, servidores inativos do Departamento de Polícia Rodoviária Federal, contra o Acórdão 632/2016-TCU-Segunda Câmara, que julgou ilegais as aposentadorias dos recorrentes.
ACORDAM os ministros do Tribunal de Contas da União, reunidos em sessão da 2ª Câmara, ante as razões expostas pelo relator, com fundamento nos arts. 33 e 48 da Lei 8.443/1992, em:
9.1. conhecer dos pedidos de reexame e dar-lhes provimento parcial, mantendo-se o juízo pela ilegalidade das concessões e pela negativa de registro dos atos, mas suspendendo os efeitos dos subitens 9.3.2 e 9.3.3 do Acórdão 632/2016-TCU-Segunda Câmara e os subitens 9.4.1. e 9.4.2 do Acórdão 2964/2014-TCU-Segunda Câmara, até decisão definitiva no âmbito da Ação Ordinária 5002703-64.2010.404.7000/PR;
9.2. determinar ao Departamento de Assuntos Extrajudiciais da Advocacia Geral da União que acompanhe e informe a este Tribunal o desfecho da Ação Ordinária 5002703-64.2010.404.7000/PR, que tramita no Juízo Federal da 4ª Vara Federal de Curitiba;
9.3. determinar ao Departamento de Polícia Rodoviária Federal que dê imediato cumprimento ao subitem 9.3.1 do Acórdão 632/2016-TCU-Segunda Câmara no caso de cessarem os efeitos da decisão judicial proferida no âmbito da ação mencionada no subitem anterior;
9.4. dar ciência desta deliberação aos recorrentes e ao Departamento de Polícia Rodoviária Federal.

Pedido de reexame interposto  contra acórdão que julgou ilegais as aposentadorias dos recorrentes.

Segunda Câmara

3. Interessados/Responsáveis/Recorrentes:
3.1. Interessados: Carlos Roberto Adriano (XXX.222.519-XX); Cláudio José de Abreu (XXX.199.959-XX); Francisco Eudes Peixoto Guedes (XXX.292.137-XX); Jauro Silva (XXX.170.434-XX); Jose Dacio Pereira (XXX.191.373-XX); José Cassimiro da Silva (XXX.621.544-XX); José Flávio Santos (XXX.825.895-XX); José Ires Catapan (XXX.190.139-XX); José Raimundo Dias da Silva (XXX.294.305-XX); José Roberto de Godoi (XXX.247.868-XX); Nilson Gomes de Souza (XXX.764.184-XX); Pedro Antônio Salvatti (XXX.443.809-XX); Rivaldo Sobral Magalhães (XXX.035.105-XX); Ruderico Gomes de Moura (XXX.051.702-XX); Sebastião Krainski Pinto (XXX.514.129-XX)
3.2. Recorrentes: Cláudio José de Abreu (XXX.199.959-XX); José Ires Catapan (XXX.190.139-XX).

13.1. Ministros presentes: Ana Arraes (Presidente), Augusto Nardes (Relator), Aroldo Cedraz e Raimundo Carreiro.
13.2. Ministro-Substituto presente: André Luís de Carvalho.

José Roberto de Godoi

AUGUSTO NARDES

Ministro Vital do Rêgo.

Trata-se de pedidos de reexame interpostos por Cláudio José de Abreu e José Ires Catapan por intermédio dos quais se insurgem contra o Acórdão 632/2016-TCU-Segunda Câmara, que considerou ilegais seus atos de concessão de aposentadoria.
2.	O pedido de reexame interposto por Claudio José de Abreu não foi conhecido (peça 154) , por restar intempestivo e não apresentar fatos novos.  Irresignado, o recorrente interpôs agravo, que foi provido, com base nos princípios da razoabilidade e da fungibilidade de recursos, para conhecer do pedido de reexame do interessado. Em ato posterior, a proposta de encaminhamento feita pela Serur foi de negar provimento ao recurso em questão.
3. 	O recurso de José Ires Catapan teve o parecer da Serur no sentido de conhecer do pedido de reexame e, no mérito, negar provimento. 
4. 	Destarte, dado o fato de que a análise dos atos em questão foram realizados em dois momentos (peça 157 e 168) , adoto como relatório ambos os pareceres:
EXAME DE ADMISSIBILIDADE 
Reiteram-se os exames preliminares de admissibilidade efetuados por esta Secretaria (Peças 147-148) , ratificados pelo Ilustre Procurador Sérgio Caribé (Peça 153) e pelo Exmo. Ministro Augusto Nardes (Peça 154) , que concluíram pelo não conhecimento do pedido de reexame de Claudio José de Abreu, por restar intempestivo e não apresentar fatos novos, e pelo conhecimento daquele interposto por José Ires Catapan, nos termos do art. 48, caput e parágrafo único, da Lei 8.443/1992, c/c os art. 285, caput e §2º, e 286, parágrafo único, do RI/TCU suspendendo-se os efeitos dos itens 9.1, 9.3.1 e 9.3.3 do Acórdão recorrido, em relação a este último recorrente. 
EXAME DE MÉRITO (relativo ao recurso de José Ires Catapatan) 
Delimitação
1.1. Constitui objeto do presente recurso definir se:
	a) o ato pode ser julgado legal sob a luz dos princípios constitucionais da presunção de legitimidade dos atos administrativos, da boa-fé e da segurança das relações jurídicas;
	b) é possível o cômputo de tempo ficto relativo ao período celetista de atividades insalubres, penosas e perigosas para fins de aposentadoria especial prevista na LC 51/1985.
Dos princípios constitucionais da presunção de legitimidade dos atos administrativos, da boa-fé e da segurança das relações jurídicas.
1.2. Compreende que o Supremo Tribunal Federal-STF teria modificado o entendimento da Súmula Vinculante n. 3, por meio de decisão posterior, cita os REsp 1098490/SC e REsp 1047524/SC, Relatores Ministro Napoleão Nunes Maia Filho e Ministro Jorge Mussi, ambos do Superior Tribunal de Justiça-STJ e o Acórdão 6464/2009-TCU-Primeira Câmara, Relator Ministro Augusto Nardes. Informa que o recorrente se aposentou em 5/4/2001 e a decisão foi proferida mais de 5 anos depois (Peça 135, p. 3-6) .
Análise:
1.3. Quanto ao argumento da decadência, o TCU e o STF entendem que nos processos de apreciação da legalidade de atos de aposentadoria, reforma e pensão não se aplica a decadência prevista na referida Lei, devendo, entretanto, ser observada a Súmula Vinculante 3 do Supremo Tribunal Federal-STF:
Nos processos perante o tribunal de contas da união asseguram-se o contraditório e a ampla defesa quando da decisão puder resultar anulação ou revogação de ato administrativo que beneficie o interessado, excetuada a apreciação da legalidade do ato de concessão inicial de aposentadoria, reforma e pensão. 
1.4. Positivando o entendimento jurisprudencial do STF e desta Corte de Contas, prolatou-se o Acórdão 587/2011-TCU-Plenário, no qual se firmou entendimento no sentido de que "o TCU, diante de constatação que possa levar à negativa de registro de ato de admissão de pessoal e de concessão de aposentadoria, reforma e pensão, deve assegurar aos beneficiários a oportunidade do uso das garantias constitucionais do contraditório e da ampla defesa, sempre que transcorrido lapso temporal superior a cinco anos quando da apreciação".
1.5. No mesmo sentido destaca-se o MS 24.859 do STF em que se tratou da aplicação do prazo decadencial previsto no artigo 54 da Lei 9.784/99 aos processos do TCU, concluindo que o prazo de 5 anos mencionado naquele artigo tem seu termo inicial a contar do registro da concessão pelo Tribunal de Contas da União.
EMENTA: CONSTITUCIONAL. ADMINISTRATIVO. PENSÃO. T.C.U.: JULGAMENTO DA LEGALIDADE: CONTRADITÓRIO. PENSÃO: DEPENDÊNCIA ECONÔMICA.
I. - O Tribunal de Contas, no julgamento da legalidade de concessão de aposentadoria ou pensão, exercita o controle externo que lhe atribui a Constituição Federal, art. 71, III, no qual não está jungindo a um processo contraditório ou contestatório. Precedentes do STF. 
II. - Inaplicabilidade, no caso, da decadência do art. 54 da Lei 9.784/99.
1.6. Este entendimento encontra-se, inclusive, sumulado pelo TCU:
Súmula 278
Os atos de aposentadoria, reforma e pensão têm natureza jurídica de atos complexos, razão pela qual os prazos decadenciais a que se referem o § 2º do art. 260 do Regimento Interno e o art. 54 da Lei nº 9.784/99 começam a fluir a partir do momento em que se aperfeiçoam com a decisão do TCU que os considera legais ou ilegais, respectivamente
1.7. Nesse sentido, descabe invocar referido dispositivo legal quando a questão versar acerca da apreciação de atos sujeitos a registro e regulados, integral ou subsidiariamente, por lei específica, no caso a Lei 8.443/1992, v.g. os seguintes julgados do STF: MS 25.440, MS 25.256, MS 25.192, MS 24.997 e MS 25.090.
1.8. Destarte, constata-se que a aposentadoria em análise passou a viger a partir de 27/5/2008, sendo disponibilizada ao TCU em 17/6/2009 (conforme formulário SisacNet à Peça 15) , tendo sido julgada sua ilegalidade em um primeiro momento em 24/6/2014, cujo interstício foi superior ao lapso quinquenal aludido.
1.9. A circunstância fático jurídica de o processo ter ultrapassado o lapso temporal de 5 anos resultou no provimento parcial do pedido de reexame interposto pelo ora recorrente (R001-Peça 40) , como fundamentado no Voto do Acórdão 364/2015-TCU-Segunda Câmara (Peça 77, p. 3-4) . Com o retorno da lide à primeira instância, momento em que foi concedida a oportunidade ao ora recorrente de apresentar suas razões de justificativa (Peça 94) , o que foi feito pelo recorrente (Peça 104) . Os argumentos apresentados foram analisados pela Sefip (Peça 111) e corroborados pelo MPTCU (Peça 113) , e incorporados as razões de decidir do Ministro Vital do Rêgo, por meio do Voto que fundamenta o Acórdão recorrido (Peça 122) . 
1.10. Desse modo, não há como acolher a questão apresentada.
Do cômputo de tempo ficto relativo ao período celetista de atividade insalubre para fins de aposentadoria especial prevista na LC 51/1985.
1.11. Sustenta a legalidade do tempo ficto relativo ao período de trabalho, sob o regime da Consolidação das Leis Trabalhistas-CLT, relativo à atividade insalubre, com base nos seguintes argumentos (Peça 135, p. 6-9) :
a) há amparo legal, conforme decidido pelo Tribunal Regional Federal da 1ª Região-TRF1 (AC 0045164-93.2005.4.01.3800) na aplicação do fator 1.4, devendo o Tribunal atentar-se para cada caso específico;
b) a legalidade do fator 1.4 está fundamentada em decisão judicial transitada em julgado, proferida nos autos do processo 97.00.17052-7 - 6ª Vara Federal;
c) há equívoco no cálculo do tempo de serviço;
d) entende que "a certidão é contemplada por tempo normal de serviço e tempo onde ocorreu a aplicação do 1.4, sendo que, aplicando a proporcionalidade, certamente o tempo total para fins de aposentadoria ultrapassa os 30 anos".
Análise:
1.12. De início, convém transcrever o que consta da instrução inicial da Sefip (Peça 23, p. 3-4) acerca das informações do ato de concessão do recorrente:
2.2. Atos de alteração ou novos iniciais
	Nome
	Cargo
	SSubsídio (R$) 
	Tempo total de serviço registrado no ato
	Tempo ficto (insalubre - fator 1.4) 
	Tempo válido para fins de aposentadoria considerando o fundamento legal utilizado (LC 51/1985) 

	José Ires Catapan  (4) 
	PPolicial Rodoviário Federal (Classe Especial-III) 
	RR$ 11.092,44 (peça 1) 
	35 anos 2 meses e 22 dias
sendo
25 anos 11 meses e 26 dias em atividade estritamente policial
	06 anos 03 meses e 3 dias
	28 anos, 11 meses e 23 dias

	 (4)  O ato inicial de José Ires Catapan (10327010-04-2002-000020-1) foi julgado ilegal nos autos do TC Processo 006.204/2009-1 em decorrência da contagem ficta de tempo de serviço prestado durante a vigência da Lei nº 3.313/1957. Em sede de reexame, o Acórdão que julgou a concessão ilegal foi mantido. No ato em análise (alteração) , substitui-se o tempo ficto decorrente da Lei nº 3.313/1957 pelo tempo laborado em condições insalubres (fator 1.4) , no regime celetista (vinculado ao antigo DNER) .

1.13. Note-se que o Relatório que acompanha o Acórdão recorrido foi enfático em afastar eventual erro de cálculo, que, em verdade, advém da aceitação ou não da argumentação do recorrente para a contagem do tempo ficto (Peça 123, p. 8) :
Inadequação da contagem do tempo ficto 
30. Os interessados alegaram que houve equívoco na contagem de tempo de serviço (parágrafo 13, alínea "c"; e parágrafo 14, alínea "c") . 
31. Houve, nos casos aqui analisados, a conjugação favorável de regras de dois regimes de previdência: a) a contagem ponderada do tempo de serviço prestado sob o regime CLT, com fulcro no Decreto 3.048/1999; e b) a concessão de aposentadoria especial estatutária com base na LC 51/1985. Trata-se de irregularidade que já foi extensamente debatida nestes autos, em instrução desta Sefip (peça 23, p. 6-8, parágrafos 12-20) , voto do Exmo. ex-Ministro José Jorge (peça 31, parágrafos 3-7) , instrução da Serur/TCU (peça 71, p. 6-11, parágrafo 10) e voto do Exmo. Ministro Raimundo Carreiro (peça 77, p. 1, parágrafo 2; e p. 5, parágrafos 21-23) . 
32. Em todos esses casos, reafirmou-se jurisprudência pacífica desta Corte no sentido da impossibilidade de contagem de tempo ficto (fator 1.4) para a aposentadoria especial com fulcro na LC 51/1985.
1.14. Observa-se que a ilegalidade dos atos de aposentadoria do recorrente se deu em decorrência do cômputo do tempo ficto de atividade insalubre, realizada à época em que o servidor era regido pela CLT. Após a edição da Lei 8.112/90, ele passou a condição de servidor estatutário em decorrência do disposto no §1º do art. 243 do citado diploma legal.  
1.15. É pacífica a jurisprudência do Tribunal no sentido de que é possível o servidor oriundo de regime celetista e desde que tenha passado compulsoriamente para o regime estatutário computar tempo ficto de atividades insalubres, perigosas e penosas para fins de aposentadoria comum/ordinária, ou seja, para aposentadoria que requerem ao menos do servidor 35 anos de tempo de serviço/contribuição e da servidora 30 anos (Acórdão 2008/2006-TCU-Plenário) .
1.16. Nota-se, portanto, que o entendimento do Tribunal é o mesmo do Poder Judiciário em relação ao direito que o servidor oriundo do regime celetista possui de computador de forma diferente, ou seja, com acréscimo o período que laborou, sob o regime da CLT, em condições insalubres, perigosas e penosas.
1.17. Ocorre que no caso do recorrente não foi isso que ocorreu, pois este não se aposentou pela regra comum de aposentadoria, que requer maior tempo de serviço/contribuição. O recorrente passou a inatividade com base na regra de aposentadoria especial de que trata a LC 51/1985, alterada recentemente pela LC 144/2014, que exige tempo menor (30 anos, se homem, e 25 anos, se mulher) .
1.18. Essa mescla de um tempo que já é especial com acréscimo de outro decorrente da transformação de parte do mesmo tempo especial para tempo comum (contagem ponderada) já foi rechaçada tanto pelo poder Judiciário, como pelo Tribunal, e repetido a exaustão durante o trâmite processual.
1.19. O entendimento da Suprema Corte viceja no mesmo sentido, conforme se extrai das seguintes ementas de julgado:
EMENTA: EMBARGOS DE DECLARAÇÃO NOS EMBARGOS DE DECLARAÇÃO NO MANDADO DE INJUNÇÃO. CONVERSÃO EM AGRAVO REGIMENTAL. APOSENTADORIA ESPECIAL DE SERVIDOR PÚBLICO POLICIAL. ATIVIDADE DE RISCO. LEI COMPLEMENTAR N. 51/1985. INEXISTÊNCIA DE OMISSÃO LEGISLATIVA. 1. A Lei Complementar n. 51/1985, que trata da aposentadoria especial dos servidores públicos policiais, foi recepcionada pela Constituição da República de 1988 (ADI 3.817/DF) . 2. Inexistência da lacuna legislativa necessária ao cabimento do mandado de injunção. 3. Não é possível a conjugação de regras mais favoráveis de regimes de aposentadoria diferentes. Precedentes. 4. Agravo regimental ao qual se nega provimento.
 (MI 2180 ED-ED, Relator (a) :  Min. CÁRMEN LÚCIA, Tribunal Pleno, julgado em 24/03/2011, DJe-069 DIVULG 11-04-2011 PUBLIC 12-04-2011 EMENT VOL-02501-01 PP-00044) 
EMENTA: AÇÃO DIRETA DE INCONSTITUCIONALIDADE.                                                                                                                                                                                                                                                                      CONTAGEM PROPORCIONAL DO TEMPO DE SERVIÇO PRESTADO SOB O REGIME DE APOSENTADORIA ESPECIAL E SOB REGIME DIVERSO. IMPUGNAÇÃO DO § 6º DO ART. 126 DA CONSTITUIÇÃO DO ESTADO DE SÃO PAULO: "O TEMPO DE SERVIÇO PRESTADO SOB O REGIME DE APOSENTADORIA ESPECIAL SERÁ COMPUTADO DA MESMA FORMA, QUANDO O SERVIDOR OCUPAR OUTRO CARGO DE REGIME IDÊNTICO, OU PELO CRITÉRIO DA PROPORCIONALIDADE, QUANDO SE TRATE DE REGIMES DIVERSOS."
1. O art. 40, III, b, da Constituição Federal assegura o direito à aposentadoria especial "aos trinta anos de efetivo exercício nas funções de magistério, se professor, e vinte e cinco, se professora, com proventos integrais"; outras exceções podem ser previstas em lei complementar (CF, art. 40, § 1º) , "no caso de exercício de atividades consideradas penosas, insalubres ou perigosas".
2. A expressão "efetivo exercício em funções de magistério" contém a exigência de que o direito à aposentadoria especial dos professores só se aperfeiçoa quando cumprido totalmente este especial requisito temporal no exercício das específicas funções de magistério, excluída qualquer outra.
3. Não é permitido ao constituinte estadual nem à lei complementar federal fundir normas que regem a contagem do tempo de serviço para aposentarias sob regimes diferentes, contando proporcionalmente o tempo de serviço exercido em funções diversas.
4. Ação direta conhecida e julgada procedente, por maioria, para declarar a inconstitucionalidade do § 6º do art. 126 da Constituição do Estado de São Paulo, porque o art. 40 da Constituição Federal é de observância obrigatória por todos os níveis de Poder. Precedente: ADI nº 178-7/RS.
 (ADI 755, Relator (a) : Min. MARCO AURÉLIO, Relator (a) p/ Acórdão: Min. MAURÍCIO CORRÊA, Tribunal Pleno, julgado em 01/07/1996, DJ 06-12-1996) 
Ementa: AGRAVO REGIMENTAL. APOSENTADORIA COMUM. REGIME PRÓPRIO. APROVEITAMENTO DE TEMPO DE SERVIÇO PRESTADO NO MAGISTÉRIO, MEDIANTE FATOR DE CONVERSÃO. IMPOSSIBILIDADE. PRECEDENTES. É pacífica a jurisprudência desta Corte no sentido de que não é possível "fundir normas que regem a contagem do tempo de serviço para as aposentadorias normal e especial, contando proporcionalmente o tempo de serviço exercido em funções diversas", pois "a aposentadoria especial é a exceção, e, como tal, sua interpretação só pode ser restritiva" (ADI 178, rel. min. Maurício Corrêa, Tribunal Pleno, DJ 26.04.1996) . Agravo regimental a que se nega provimento.
 (RE 288640 AgR, Relator (a) :  Min. JOAQUIM BARBOSA, Segunda Turma, julgado em 06/12/2011, ACÓRDÃO ELETRÔNICO DJe-022 DIVULG 31-01-2012 PUBLIC 01-02-2012) 
EMBARGOS DECLARATÓRIOS - PRESTAÇÃO JURISDICIONAL. Os embargos declaratórios visam ao aperfeiçoamento da prestação jurisdicional, devendo, por isso mesmo, merecer compreensão por parte do órgão julgador.
APOSENTADORIA ESPECIAL - SERVIDOR PÚBLICO - TRABALHO EM AMBIENTE INSALUBRE - PARÂMETROS. Os parâmetros alusivos à aposentadoria especial, enquanto não editada a lei exigida pelo texto constitucional, são aqueles contidos na Lei nº 8.213/91, não cabendo mesclar sistemas para, com isso, cogitar-se de idade mínima.
 (MI 758 ED, Relator (a) : Min. MARCO AURÉLIO, Tribunal Pleno, julgado em 08/04/2010, DJe-086 DIULG 13-05-2010 PUBLIC 14-05-2010) (ênfases acrescidas) 
1.20. Insta ressaltar que a jurisprudência do STF rechaça qualquer forma de fundir normas atinentes à contagem de tempo de serviço/contribuição, a exemplo daquilo que foi constatado nos atos dos recorrentes, tendo em vista que se estaria criando nova regra de aposentadoria por ato administrativo, o que é vedado. Até mesmo o constituinte derivado estadual ou distrital e o legislador federal estão limitados pelas normas de aposentadoria estabelecidas na Constituição Federal, conforme a jurisprudência colecionada do STF. 
1.21. Assim, é indiferente se o fator 1.4 deveria incidir somente em parte daquele tempo que fora utilizado em alguns atos do recorrente, tendo em vista que não é permitido, para fins de aposentadoria pelas regras estabelecidas na LC 51/1985, alterada recentemente pela LC 144/2014, o cômputo de nenhum tempo ficto decorrente da majoração do tempo do período regido pela CLT, não havendo, portanto, que falar em erro de cálculo de tempo de serviço/contribuição.
1.22. Acerca da certidão de tempo de serviço, lavrada pelo INSS, não há vício e é válida, ou seja, o tempo total, incluindo o tempo ficto de atividade insalubre, pode ser utilizado para fins de aposentadoria ordinária, ou seja, para aquelas regras de aposentadoria voltadas a todos os servidores públicos em que a exigência do tempo de serviço/contribuição é maior daquelas que é estabelecida na LC 51/1985 (aposentadoria comum) . Assim, não há óbice para se utilizar esse tempo ficto com exceção da situação mencionada, o que está condizente com o disposto na EC 20/1998, que vedou o cômputo de tempo ficto adquirido a partir de sua edição. 
1.23. No tocante às alegações de que o Tribunal estaria desrespeitando decisões judiciais que asseguram a contagem do tempo ficto para o recorrente, convém ponderar que isso não procede, pois o Tribunal tão somente deliberou que esse tempo ficto de atividade insalubre do período celetista não pode ser utilizado para fins de aposentaria pelas regras da LC 51/1985 (aposentadoria especial) , mas isso não impede, repita-se, que esse tempo seja utilizado para concessão de aposentadoria comum. Nenhuma das sentenças judiciais prolatadas assegurou a averbação deste tempo ficto para fins de aposentadoria especial, logo, não há que falar em ofensa ao que foi decidido pelo Poder Judiciário em relação ao recorrente. 
1.24. Mesmo que houvesse decisões judiciais que assegurassem o cômputo do tempo ficto para fins de aposentadoria especial, ainda assim os atos seriam ilegais, tendo em vista que o princípio da independência das instâncias possibilita que o TCU manifeste entendimento diverso daquele declarado por instâncias do Poder Judiciário, inclusive mediante o julgamento pela ilegalidade de atos de aposentadoria concedidos com cômputo de serviço/contribuição ou vantagens albergadas por decisões judiciais. Nesse sentido, convém registrar que é firme o entendimento de que as decisões judiciais de juízes ou tribunais não podem compelir a Corte de Contas Federal a registrar ato de aposentadoria, salvo quando o Tribunal for parte e a determinação for expedida pelo Supremo Tribunal Federal, conforme fundamentos do acórdão referente ao MS 23.665-DF. Em seu voto, o então Relator, Ministro Maurício Corrêa, bem assinalou que:
 (...) o Tribunal de Contas pode negar o registro de atos de aposentadoria, ainda quando objeto de decisões originárias de juizes ou tribunais, salvo aquelas em que for parte e que tenham como finalidade específica o registro respectivo (...) (ênfase acrescida) 
1.25. O Voto do Ministro Néri da Silveira no Mandado de Segurança 22.009/MG também alicerça o juízo acima delineado:
18. Não se pode perder de vista que uma coisa é o controle jurisdicional do ato concessivo de aposentadoria pela autoridade administrativa e outra, completamente diversa, a apreciação do Tribunal de Contas da União, para fins de registro, da legalidade do ato concessivo de aposentadoria. Os órgãos jurisdicionais em geral podem compelir, em sede de mandado de segurança, as autoridades administrativas a expedir ou modificar os atos concessivos de aposentadorias, mas só o Supremo Tribunal Federal pode determinar ao TCU que proceda ao registro que por este tenha sido recusado. (ênfase acrescida) 
1.26. No caso em apreço, não houve o respectivo registro em razão da constatação de ilegalidade no ato, o que afasta, por si só, a presunção de legitimidade do ato administrativo que lhe concedeu o benefício, não havendo, assim, que se falar em violação da segurança jurídica ou de proteção da confiança. 
1.27. Sobre a questão, observa-se, ainda, que não se mostra factível o argumento de se convolar em legais atos eivados de vícios, dado o longo lapso temporal transcorrido entre sua edição e a consequente apreciação pelo TCU, porquanto estas situações geram tão somente a necessidade de instauração do contraditório, consoante Acórdão 5962/2012-TCU-Segunda Câmara, verbis:	
4. Nos termos da jurisprudência do STF, o transcurso de longo lapso temporal entre a edição do ato e sua apreciação por parte do TCU não converte a concessão ilegal em legal, gerando apenas a necessidade de instauração do contraditório e da ampla defesa para a validade do processo, na hipótese de o ato haver ingressado no Tribunal há mais de cinco anos (MS-25.116, MS-25.403, MS-25.343, MS-27.296, entre outros) 
1.28. Não se pode perder de vista que este Tribunal, em atenção ao referido princípio, tem dispensado a devolução dos valores indevidamente recebidos há quase 10 anos.
1.29. Atuação que vai ao encontro do princípio da segurança jurídica, pois o interessado, conquanto não tenha contribuído para a irregularidade, beneficiou-se ao longo dos anos de pagamento irregular em detrimento dos cofres públicos. A segurança jurídica é garantida com a dispensa do ressarcimento desses valores, limitada no tempo, à data da ciência da referida deliberação pela unidade jurisdicionada, sendo devida a reposição dos valores recebidos indevidamente a partir daquele momento, nos termos do art. 46, caput e §3º da Lei 8.112/1990, in verbis:
Art. 46. As reposições e indenizações ao erário, atualizadas até 30 de junho de 1994, serão previamente comunicadas ao servidor ativo, aposentado ou ao pensionista, para pagamento, no prazo máximo de trinta dias, podendo ser parceladas, a pedido do interessado. 
§3o Na hipótese de valores recebidos em decorrência de cumprimento a decisão liminar, a tutela antecipada ou a sentença que venha a ser revogada ou rescindida, serão eles atualizados até a data da reposição. (ênfase acrescida) 
1.30. Acerca ainda da aplicação do princípio da segurança jurídica em atos de aposentadoria/pensão, trazemos a lume excerto do Voto proferido pelo Exmo. Sr. Ministro José Jorge, no Acórdão 2350/2012-TCU-Segunda Câmara, que tratou da questão:
9. Com efeito, a aplicação do princípio da segurança jurídica em casos de registro de aposentadoria, convolando atos ilegais, não se deve dar de forma indiscriminada, justificando-se somente em situações especialíssimas, em que a ilegalidade e a negativa de registro do ato de concessão impliquem a total supressão de meios de subsistência do beneficiário. 
10. Cito, como exemplo, aquelas situações excepcionais nas quais a demora na análise por esta Corte provocou conjuntura imodificável, como o atingimento da idade laboral máxima no serviço público, em que se permite o cômputo viciado do tempo de serviço, hipóteses que não se aplicam ao caso ora em discussão. Nesse sentido, transcrevo trecho do Acórdão 6727/2009-TCU-Segunda Câmara: 
"Em situações extremas, nas quais a demora criou uma situação irreversível, como, por exemplo, no caso de falecimento ou atingimento da idade máxima para permanência em atividade, o deslinde do caso concreto não será igual ao de uma situação na qual o servidor aposentou-se com pouca idade e detém condições para retornar à atividade." 
11. Assim, muito embora considere que o referido princípio seja de grande importância em nosso ordenamento jurídico, entendo que sua aplicação deva ser ponderada frente a outros primados com assento constitucional, a exemplo dos princípios da legalidade e da isonomia. 
12. Dessa maneira, o exame do ato em apreço deve ser mais abrangente e, de maneira isonômica, seguir o disposto na pacífica jurisprudência desta Corte de Contas, de modo a permitir que o tratamento ora concedido ao recorrente seja similar àquele concedido aos demais beneficiários cujos atos outrora foram submetidos ao descortino deste Tribunal, ou seja, devem ser observados o atendimento aos requisitos previstos no Acórdão 1893/2006-TCU-Plenário e o tratamento dispensado aos atos antigos. 
13. Penso que qualquer ressalva nesse entendimento somente seria cabível nos casos em que o julgamento pela ilegalidade, com a consequente negativa de registro do ato, colocasse em risco a subsistência do ex-servidor, prejudicando sua subsistência. 
 (...) 
17. Assim, considerando que os atos de aposentadoria em favor do recorrente devem ser examinados sob o prisma da legalidade e da isonomia, bem como que remanesce a irregularidade referente à contagem de tempo rural, entendo que não há motivos para reforma do Acórdão 7469/2010-TCU-Segunda Câmara. 
1.31. Porém, o Plenário desta Casa, por meio do Acórdão 3.245/2010, ao acolher Voto revisor do Ministro Walton Alencar Rodrigues, decidiu que apenas em casos especialíssimos, em que a ilegalidade e a negativa de registro do ato de concessão impliquem a total supressão de meios de subsistência do beneficiário, admite-se a aplicação das teses da segurança jurídica e da proteção da confiança do administrado, com o fim de considerar legais as concessões.
1.32. Tal posicionamento reflete o entendimento majoritário vigente neste Tribunal após longos debates acerca da aplicabilidade do princípio da segurança jurídica para fins de registro de atos de aposentadoria que apresentam irregularidades.
1.33. Pondera-se, outrossim, que não se pode ignorar o fato de que, se, apenas por hipótese, fosse admitida a alegação de que a determinação impugnada causaria a redução de vencimentos, isso acabaria por introduzir direitos, por via imprópria, onde eles não existiam. Esses direitos tornariam imutáveis e definitivos os pagamentos de valores excedentes, que nunca deveriam ter sido somados à remuneração do interessado. Se assim fosse, a lei já teria nascido letra morta e os órgãos de fiscalização e controle se tornariam inúteis diante da arbitrariedade das decisões. 
INFORMAÇÕES ADICIONAIS
Consta nos autos comunicação da Advocacia-Geral da União-AGU contendo o inteiro teor de sentença proferida na 9º Vara Federal da Justiça Federal do Rio Grande do Norte, da qual consta como autor Jauro Silva (CPF XXX.170.434-XX) , cujo ato de concessão de aposentadoria foi considerado ilegal por meio do item 9.2 do Acórdão 2964/2014-TCU-Segunda Câmara (Peça 140) .
1.34. Assim, propõe-se que, posteriormente à remessa dos autos ao gabinete do Ministro Relator ad quem e o julgamento destes pedidos de reexame, sejam os autos encaminhados ao gabinete do Relator a quo para exame das questões apontadas na Peça 140.
CONCLUSÃO
 Da análise anterior, conclui-se que:
	a) a circunstância fático jurídica de o processo ter ultrapassado o lapso temporal de 5 anos resultou no provimento parcial do pedido de reexame interposto pelo ora recorrente (R001-Peça 40) , como fundamentado no Voto do Acórdão 364/2015-TCU-Segunda Câmara (Peça 77, p. 3-4) . Com o retorno da lide à primeira instância, momento em que foi concedida a oportunidade ao ora recorrente de apresentar suas razões de justificativa (Peça 94) , o que foi feito pelo recorrente (Peça 104) . Os argumentos apresentados foram analisados pela Sefip (Peça 111) , corroborados pelo MPjTCU (Peça 113) , e incorporados as razões de decidir do Ministro Vital do Rêgo, por meio do Voto que fundamenta o Acórdão recorrido (Peça 122) . O ato de aposentadoria em reexame não pode ser julgado legal, sem que isso viole os princípios constitucionais da presunção de legitimidade dos atos administrativos, da boa-fé e da segurança das relações jurídicas;
	b) o tempo ficto decorrente do labor em atividade insalubre de período anterior a Lei 8.112/1990, ocasião em que os servidores eram regidos pela CLT, não pode ser computado para obtenção de aposentadoria especial de que trata a LC 51/1985, independentemente se o tempo ponderado é oriundo de decisão judicial ou administrativa.
1.35. Por todo o evidenciado, não foi trazido aos autos nenhum argumento que detenha o condão de modificar o julgado de origem, Acórdão 632/2016-TCU-Segunda Câmara, motivo por que este não está a merecer reforma, devendo ser, por consequência, prestigiado e mantido.
PROPOSTA DE ENCAMINHAMENTO
Ante o exposto, submetem-se os autos à consideração superior, propondo-se, com fundamento no art. 48, caput e parágrafo único da Lei 8.443/1992, c/c os art. 285, caput e §2º e 286, parágrafo único, do RI/TCU: 
a) não conhecer do pedido de reexame de Claudio José de Abreu (CPF XXX.199.959-XX) , por restar intempestivo e não apresentar fatos novos, nos termos do art. 48, parágrafo único, da Lei 8.443/1992, c/c os art. 285, caput e §2º, e 286, parágrafo único, do RI/TCU;
b) conhecer do pedido de reexame interposto por José Ires Catapan (CPF XXX.190.139-XX) e, no mérito, negar-lhe provimento;
c) encaminhar, após o julgamento destes pedidos de reexame, os presentes autos ao gabinete do Relator a quo, para exame das questões apontadas na Peça 140;
d) dar ciência do Acórdão que for prolatado aos recorrentes, aos interessados e aos órgãos/entidades interessados, ressaltando-se que o Relatório e o Voto que o fundamentarem podem ser consultados no endereço www.tcu.gov.br/acordaos, no dia seguinte ao de sua oficialização.
Segundo parecer, após conhecimento do Agravo interposto por Cláudio José de Abreu:
EXAME DE ADMISSIBILIDADE
3.	Esta Serur, em análise preliminar de admissibilidade (peça 147) , se manifestou pelo não conhecimento do pedido de reexame do interessado, posto que intempestivo, posicionamento acolhido pelo relator, Ministro João Augusto Ribeiro Nardes, por meio do despacho à peça 154.
3.1.	O recorrente interpôs Agravo à peça 166, analisado pelo Ministro-Relator que o conheceu e deu-lhe provimento, com base no art. 289, §§ 1º do RITCU e nos princípios da razoabilidade e da fungibilidade de recursos, para que o pedido de reexame de Cláudio José de Abreu fosse conhecido.
EXAME DE MÉRITO
4.	Delimitação
4.1.	Constitui objeto da presente análise definir se:
a) o ato pode ser julgado legal sob a luz dos princípios constitucionais da presunção de legitimidade dos atos administrativos, da boa-fé e da segurança jurídica;
	b) é possível o cômputo de tempo ficto relativo ao período celetista de atividades insalubres, penosas e perigosas para fins de aposentadoria especial prevista na LC 51/1985.
5.	Dos princípios constitucionais da presunção de legitimidade dos atos administrativos, da boa-fé e da segurança jurídics.
5.1.	Defende-se no recurso que o acórdão recorrido feriu os princípios constitucionais da presunção de legitimidade dos atos administrativos, da boa-fé e da segurança jurídica, aduzindo que:
	a) o Superior Tribunal de Justiça-STJ modificou o entendimento da Súmula Vinculante n. 3 do STF, por meio de decisões nos REsp 1098490/SC e REsp 1047524/SC, assim como o TCU no Acórdão 6464/2009-TCU-Primeira Câmara;
	b) aposentou-se em 23/3/2001 e a decisão foi proferida mais de 5 anos depois.
	Análise
5.2.	Quanto ao argumento de ter havido violação ao princípio da segurança jurídica ou da proteção da confiança, cabe lembrar que a sedimentada jurisprudência da Suprema Corte é no sentido de classificar como ato complexo a concessão de aposentadoria, reforma ou pensão, consoante os seguintes julgados (RMS 3881/SP, MS 19875/DF, RE 195861/ES e MS 23665/DF) .
5.3.	Assim, sendo o ato de aposentadoria e/ou pensão complexo, este somente passa a estar plenamente formado (perfeito) , válido (aferição da legalidade com reflexo de definitividade perante a Administração) e eficaz (plenamente oponível a terceiros, deixando de apresentar executoriedade provisória) quando recebe o registro pela Corte de Contas. Tal entendimento decorre do disposto no inciso III do art. 71 da Constituição Federal, que estabelece que compete ao Tribunal de Contas da União apreciar, para fins de registro, a legalidade dos atos de admissão, assim como a concessão de aposentadoria, reforma ou pensão.
5.4.	Nessa perspectiva, impõe-se reconhecer que referidos atos possuem natureza precária, razão pela qual, até que haja o efetivo julgamento e o consequente registro pela Corte de Contas, não há que se falar em direito adquirido, ato jurídico perfeito ou em proteção da confiança, tendo em vista a ausência de aperfeiçoamento e definitividade do ato.
5.5.	A propósito do tema, colaciona-se entendimento esposado pela Corte Constitucional ao decidir no âmbito do RE-195.861/ES:
APOSENTADORIA - ATO ADMINISTRATIVO DO CONSELHO DA MAGISTRATURA - NATUREZA - COISA JULGADA ADMINISTRATIVA - INEXISTÊNCIA. O ato de aposentadoria exsurge complexo, somente se aperfeiçoando com o registro perante a Corte de Contas. Insubsistência da decisão judicial na qual assentada, como óbice ao exame da legalidade, a coisa julgada administrativa. 
5.6.	No caso em apreço, não houve o respectivo registro em razão da constatação de ilegalidade no ato, o que afasta, por si só, a presunção de legitimidade do ato administrativo que lhe concedeu o benefício, não havendo, assim, que se falar em violação da segurança jurídica ou de proteção da confiança. 
5.7.	Sobre a questão, observa-se, ainda, que não se mostra factível o argumento de se convolar em legais atos eivados de vícios, dado o longo lapso temporal transcorrido entre sua edição e a consequente apreciação pelo TCU, porquanto estas situações geram tão-somente a necessidade de instauração do contraditório, consoante Acórdão 5962/2012-TCU-Segunda Câmara, verbis:	
4. Nos termos da jurisprudência do STF, o transcurso de longo lapso temporal entre a edição do ato e sua apreciação por parte do TCU não converte a concessão ilegal em legal, gerando apenas a necessidade de instauração do contraditório e da ampla defesa para a validade do processo, na hipótese de o ato haver ingressado no Tribunal há mais de cinco anos (MS-25.116, MS-25.403, MS-25.343, MS-27.296, entre outros) 
5.8.	No caso concreto, embora a vigência do ato tenha se dado 23/3/2001 (peça 9) , este somente foi disponibilizado ao TCU em 16/6/2009, tendo o primeiro julgamento ocorrido em 10/2/2015 por intermédio do Acórdão 364/2015-TCU-Segunda Câmara.
5.9.	Em decorrência de ser ter ultrapassado o lapso temporal de 5 anos, foi dado provimento parcial ao pedido de reexame interposto pelo ora recorrente (R004-peça 50) , como fundamentado no Voto do Acórdão 364/2015-TCU-Segunda Câmara (peça 77, p. 3-4) . Com o retorno da lide à primeira instância, momento em que foi concedida a oportunidade ao ora recorrente de apresentar suas razões de justificativa (peça 95) , o que foi feito pelo recorrente (peça 103) . Os argumentos apresentados foram analisados pela Sefip (peça 111) e corroborados pelo MPTCU (peça 113) , e incorporados às razões de decidir do Ministro Vital do Rêgo, por meio do Voto que fundamenta o Acórdão recorrido (peça 122) .
5.10.	Deste modo, mesmo com o entendimento firmado pela Súmula Vinculante/STF n. 3 de que, na apreciação da legalidade do ato de concessão de aposentadoria pelo TCU, não é necessária a garantia do contraditório e da ampla defesa, o recorrente foi ouvido no juízo a quo.
5.11.	Por fim, não se pode perder de vista que este Tribunal, em atenção aos referidos princípios, dispensou a devolução dos valores indevidamente recebidos, nos termos consignados no item 9.2 do Acórdão 632/2016-TCU-Segunda Câmara, ora recorrido.
6.	Do cômputo de tempo ficto relativo ao período celetista de atividade insalubre para fins de aposentadoria especial prevista na LC 51/1985.
6.1.	Defende-se no recurso a legalidade do tempo ficto relativo ao período de trabalho, sob o regime da Consolidação das Leis Trabalhistas-CLT, relativo à atividade insalubre, aduzindo os seguintes argumentos:
	a) há amparo legal, conforme decidido pelo Tribunal Regional Federal da 1ª Região-TRF1 (AC 0045164-93.2005.4.01.3800) na aplicação do fator 1.4, devendo o Tribunal atentar-se para cada caso específico;
	b) a legalidade do fator 1.4 está fundamentada em decisão judicial transitada em julgado, proferida nos autos do processo 97.00.17052-7 - 6ª Vara Federal;
	c) há equívoco no cálculo do tempo de serviço;
	d) a certidão é contemplada por tempo normal de serviço e tempo onde ocorreu a aplicação do 1.4, sendo que, aplicando a proporcionalidade, certamente o tempo total para fins de aposentadoria ultrapassa os 30 anos.
	Análise
6.2.	Inicialmente, transcreve-se o que consta da instrução inicial da Sefip (peça 23, p. 2) acerca das informações do ato de concessão do recorrente:
2.1 - Atos iniciais	
	Nome
	Cargo
	Subsídio (R$) 
	Tempo total de serviço registrado no ato
	Tempo ficto (insalubre - fator 1.4) 
	Tempo válido para fins de aposentadoria considerando o fundamento legal utilizado (LC 51/1985) 

	Cláudio José de Abreu
	Policial Rodoviário Federal (Classe Especial-III) 
	R$ 11.092,44 (peça 1) 
	31 anos 2 meses e 18 dias
sendo
21 anos 1 mês e 19 dias em atividade estritamente policial
	04 anos 06 meses e 14 dias  (1) 
	26 anos, 8 meses e 4 dias

	 (1)  Tempo averbado com base em certidão expedida pelo INSS em decorrência de decisão judicial transitada em julgado nos autos do MS nº 97.0017052-7 que tramitou na 8ª Vara Federal do Paraná  (peça 3) .

6.3.	Note-se que o Relatório que acompanha o Acórdão recorrido foi enfático em afastar eventual erro de cálculo, que, em verdade, advém da aceitação ou não da argumentação do recorrente para a contagem do tempo ficto (Peça 123, p. 8) :
Inadequação da contagem do tempo ficto 
30. Os interessados alegaram que houve equívoco na contagem de tempo de serviço (parágrafo 13, alínea "c"; e parágrafo 14, alínea "c") . 
31. Houve, nos casos aqui analisados, a conjugação favorável de regras de dois regimes de previdência: a) a contagem ponderada do tempo de serviço prestado sob o regime CLT, com fulcro no Decreto 3.048/1999; e b) a concessão de aposentadoria especial estatutária com base na LC 51/1985. Trata-se de irregularidade que já foi extensamente debatida nestes autos, em instrução desta Sefip (peça 23, p. 6-8, parágrafos 12-20) , voto do Exmo. ex-Ministro José Jorge (peça 31, parágrafos 3-7) , instrução da Serur/TCU (peça 71, p. 6-11, parágrafo 10) e voto do Exmo. Ministro Raimundo Carreiro (peça 77, p. 1, parágrafo 2; e p. 5, parágrafos 21-23) . 
32. Em todos esses casos, reafirmou-se jurisprudência pacífica desta Corte no sentido da impossibilidade de contagem de tempo ficto (fator 1.4) para a aposentadoria especial com fulcro na LC 51/1985.
6.4.	Ressalta-se que a ilegalidade do ato de aposentadoria do recorrente se deu em decorrência do cômputo do tempo ficto de atividade insalubre, realizada à época em que os servidores eram regidos pela CLT. Após a edição da Lei 8.112/1990 todos passaram a condição de servidores estatutários em decorrência do disposto no §1º do art. 243 do citado diploma legal.
6.5.	É pacífica a jurisprudência do Tribunal no sentido de que é possível o servidor ex-celetista e desde que tenha passado compulsoriamente para o regime estatutário computar tempo ficto de atividades insalubres, perigosas e penosas para fins de aposentadoria comum/ordinária, ou seja, para aposentadoria que requerem ao menos do servidor 35 anos de tempo de serviço/contribuição e da servidora 30 anos (Acórdão 2008/2006-TCU-Plenário) .
6.6.	Nota-se, portanto, que o entendimento do Tribunal é o mesmo do poder Judiciário em relação ao direito que o servidor ex-celetista possui de computar de forma diferente, ou seja, com acréscimo o período que laborou, sob o regime da CLT, em condições insalubres, perigosas e penosas.
6.7.	Ocorre que no caso do recorrente não foi isso que ocorreu, pois não se aposentou pela regra comum de aposentadoria, que requer maior tempo de serviço/contribuição. O recorrente inativou-se com base na regra de aposentadoria especial de que trata a LC 51/1985, alterada pela LC 144/2014, que exige tempo menor (30 anos, se homem, e 25 anos, se mulher) .
6.8.	Deste modo, a situação fática ora em análise não encontra respaldo no Acórdão 2008/2006-TCU-Plenário, pois a contagem com o acréscimo de tempo de serviço prestado sob condições especiais se tratava de aposentadoria comum e não para concessão de aposentadoria especial. Nesta linha decidiu esta Corte de Contas:
PEDIDO DE REEXAME. APOSENTADORIAS CONFERIDAS COM BASE NA LEI COMPLEMENTAR Nº 51/1985. CONTAGEM FICTA DE TEMPO DE SERVIÇO. ILEGALIDADE. NEGATIVA DE PROVIMENTO.
- Para a aposentadoria comum, é válido o cômputo do tempo de serviço prestado sob condições insalubres, perigosas ou penosas, majorado segundo a legislação vigente, ao servidor público celetista que, por força da Lei nº 8.112/1990, foi alçado à condição de estatutário.- Para a aposentadoria especial de policial, é vedada a contagem ficta, cujo tempo de serviço já é reduzido - 30 anos - porque significaria admitir que um único fato - a prestação de tempo de serviço em condições decorrentes do exercício de atividade policial - dê ensejo, simultaneamente, a dois benefícios, de idêntica natureza, com dupla redução do tempo de serviço necessário à aposentadoria, configurando, claramente, bis in idem, inadmissível à luz da legislação em vigor (Acórdão 7885/2011-TCU-Primeira Câmara) .
6.9.	O entendimento do Supremo Tribunal Federal - STF é o mesmo, conforme se extrai das seguintes ementas de julgado:
EMENTA: EMBARGOS DE DECLARAÇÃO NOS EMBARGOS DE DECLARAÇÃO NO MANDADO DE INJUNÇÃO. CONVERSÃO EM AGRAVO REGIMENTAL. APOSENTADORIA ESPECIAL DE SERVIDOR PÚBLICO POLICIAL. ATIVIDADE DE RISCO. LEI COMPLEMENTAR N. 51/1985. INEXISTÊNCIA DE OMISSÃO LEGISLATIVA. 1. A Lei Complementar n. 51/1985, que trata da aposentadoria especial dos servidores públicos policiais, foi recepcionada pela Constituição da República de 1988 (ADI 3.817/DF) . 2. Inexistência da lacuna legislativa necessária ao cabimento do mandado de injunção. 3. Não é possível a conjugação de regras mais favoráveis de regimes de aposentadoria diferentes. Precedentes. 4. Agravo regimental ao qual se nega provimento.
 (MI 2180 ED-ED, Relator (a) :  Min. CÁRMEN LÚCIA, Tribunal Pleno, julgado em 24/03/2011, DJe-069 DIVULG 11-04-2011 PUBLIC 12-04-2011 EMENT VOL-02501-01 PP-00044 - destacamos) 
EMENTA: AÇÃO DIRETA DE INCONSTITUCIONALIDADE.                                                                                                                                      CONTAGEM PROPORCIONAL DO TEMPO DE SERVIÇO PRESTADO SOB O REGIME DE APOSENTADORIA ESPECIAL E SOB REGIME DIVERSO. IMPUGNAÇÃO DO § 6º DO ART. 126 DA CONSTITUIÇÃO DO ESTADO DE SÃO PAULO: "O TEMPO DE SERVIÇO PRESTADO SOB O REGIME DE APOSENTADORIA ESPECIAL SERÁ COMPUTADO DA MESMA FORMA, QUANDO O SERVIDOR OCUPAR OUTRO CARGO DE REGIME IDÊNTICO, OU PELO CRITÉRIO DA PROPORCIONALIDADE, QUANDO SE TRATE DE REGIMES DIVERSOS."
1. O art. 40, III, b, da Constituição Federal assegura o direito à aposentadoria especial "aos trinta anos de efetivo exercício nas funções de magistério, se professor, e vinte e cinco, se professora, com proventos integrais"; outras exceções podem ser previstas em lei complementar (CF, art. 40, § 1º) , "no caso de exercício de atividades consideradas penosas, insalubres ou perigosas".
2. A expressão "efetivo exercício em funções de magistério" contém a exigência de que o direito à aposentadoria especial dos professores só se aperfeiçoa quando cumprido totalmente este especial requisito temporal no exercício das específicas funções de magistério, excluída qualquer outra.
3. Não é permitido ao constituinte estadual nem à lei complementar federal fundir normas que regem a contagem do tempo de serviço para aposentarias sob regimes diferentes, contando proporcionalmente o tempo de serviço exercido em funções diversas.
4. Ação direta conhecida e julgada procedente, por maioria, para declarar a inconstitucionalidade do § 6º do art. 126 da Constituição do Estado de São Paulo, porque o art. 40 da Constituição Federal é de observância obrigatória por todos os níveis de Poder. Precedente: ADI nº 178-7/RS.
 (ADI 755, Relator (a) : Min. MARCO AURÉLIO, Relator (a) p/ Acórdão: Min. MAURÍCIO CORRÊA, Tribunal Pleno, julgado em 01/07/1996, DJ 06-12-1996) 
Ementa: AGRAVO REGIMENTAL. APOSENTADORIA COMUM. REGIME PRÓPRIO. APROVEITAMENTO DE TEMPO DE SERVIÇO PRESTADO NO MAGISTÉRIO, MEDIANTE FATOR DE CONVERSÃO. IMPOSSIBILIDADE. PRECEDENTES. É pacífica a jurisprudência desta Corte no sentido de que não é possível "fundir normas que regem a contagem do tempo de serviço para as aposentadorias normal e especial, contando proporcionalmente o tempo de serviço exercido em funções diversas", pois "a aposentadoria especial é a exceção, e, como tal, sua interpretação só pode ser restritiva" (ADI 178, rel. min. Maurício Corrêa, Tribunal Pleno, DJ 26.04.1996) . Agravo regimental a que se nega provimento.
 (RE 288640 AgR, Relator (a) :  Min. JOAQUIM BARBOSA, Segunda Turma, julgado em 06/12/2011, ACÓRDÃO ELETRÔNICO DJe-022 DIVULG 31-01-2012 PUBLIC 01-02-2012 - destacamos e sublinhamos) 
EMBARGOS DECLARATÓRIOS - PRESTAÇÃO JURISDICIONAL. Os embargos declaratórios visam ao aperfeiçoamento da prestação jurisdicional, devendo, por isso mesmo, merecer compreensão por parte do órgão julgador.
APOSENTADORIA ESPECIAL - SERVIDOR PÚBLICO - TRABALHO EM AMBIENTE INSALUBRE - PARÂMETROS. Os parâmetros alusivos à aposentadoria especial, enquanto não editada a lei exigida pelo texto constitucional, são aqueles contidos na Lei nº 8.213/91, não cabendo mesclar sistemas para, com isso, cogitar-se de idade mínima.
 (MI 758 ED, Relator (a) : Min. MARCO AURÉLIO, Tribunal Pleno, julgado em 08/04/2010, DJe-086 DIULG 13-05-2010 PUBLIC 14-05-2010 ) 
6.10.	Vê-se que a jurisprudência do STF rechaça qualquer forma de fundir normas atinentes à contagem de tempo de serviço/contribuição, a exemplo daquilo que foi constatado no ato do recorrente, tendo em vista que se estaria criando nova regra de aposentadoria por ato administrativo, o que é vedado. Até mesmo o constituinte derivado estadual ou distrital e o legislador federal estão limitados pelas normas de aposentadoria estabelecidas na Constituição Federal, conforme a jurisprudência colecionada do STF.
6.11.	No tocante às alegações de que o Tribunal estaria desrespeitando decisão judicial que assegura a contagem do tempo ficto para os recorrentes, convém ponderar que isso não procede, pois o Tribunal tão-somente deliberou que esse tempo ficto de atividade insalubre do período celetista não pode ser utilizado para fins de aposentação pelas regras da LC 51/85 (aposentadoria especial) , mas isso não impede que esse tempo seja utilizado para concessão de aposentadoria comum.
6.12.	A sentença prolatada no Mandado de Segurança 98.00.05419-7 não assegura a averbação deste tempo ficto para fins de aposentadoria especial, logo, não há que falar em ofensa ao que foi decidido pelo poder Judiciário em relação ao recorrente.
6.13.	Entretanto, na Ação Ordinária 5002703-64.2010.404.7000/PR foi julgado "PROCEDENTE o pedido formulado nos autos pelo SINDICATO DOS POLICIAIS RODOVIÁRIOS FEDERAIS NO ESTADO DO PARANÁ - SINPRF/PR em face da UNIÃO, para declarar ilegal a negação de registro pelo Tribunal de Contas da União, sob o (incorreto) fundamento de que a Lei 3.313/57 é inaplicável a tais casos, às aposentadorias concedidas aos servidores da Polícia Rodoviária Federal no Paraná, nas quais tenha sido computado o tempo fictício assegurado por decisão transitada em julgado no Mandado de Segurança Coletivo nº 97.00.17052-7  (fator de conversão 1.2 e 1.4) . Ressaltado, ainda, que no caso de já ter ocorrido o cancelamento ou a revisão de aposentadorias de algum (ns) dos servidores substituídos, pelos motivos atacados nestes autos, deve a União promover o pagamento da diferença dos valores recebidos a menor, com juros e correção monetária, bem como, promover a recomposição dos proventos tal como originariamente concedidos, tudo conforme a fundamentação supra.". Destaca-se 
6.14.	Cláudio José de Abreu, além de José Ires Catapan e Pedro Antônio Salvatti, interessados nesses autos, estão contemplados por esta decisão, pois se encontram na lista dos substituídos do Mandado de Segurança Coletivo 97.00.17052-7 (peça 167) . 
6.15.	Cabe ressaltar que, mesmo com essa decisão judicial que assegura o cômputo do tempo ficto para fins de aposentadoria especial, ainda assim os atos são ilegais, tendo em vista que o princípio da independência das instâncias possibilita que o TCU manifeste entendimento diverso daquele declarado por instâncias do Poder Judiciário, inclusive mediante o julgamento pela ilegalidade de atos de aposentadoria concedidos com cômputo de serviço/contribuição ou vantagens albergadas por decisões judiciais. Nesse sentido, convém registrar que é firme o entendimento de que as decisões judiciais de juízes ou tribunais não podem compelir a Corte de Contas Federal a registrar ato de aposentadoria, salvo quando o Tribunal for parte e a determinação for expedida pelo Supremo Tribunal Federal, o que não é o caso em análise, conforme fundamentos do acórdão referente ao MS 23.665-DF. Em seu voto, o então Relator, Ministro Maurício Corrêa, bem assinalou que:
 (...) o Tribunal de Contas pode negar o registro de atos de aposentadoria, ainda quando objeto de decisões originárias de juizes ou tribunais, salvo aquelas em que for parte e que tenham como finalidade específica o registro respectivo (...) (destacamos) 
6.16.	O Voto do Ministro Néri da Silveira no Mandado de Segurança 22.009/MG também alicerça o juízo acima delineado:
18. Não se pode perder de vista que uma coisa é o controle jurisdicional do ato concessivo de aposentadoria pela autoridade administrativa e outra, completamente diversa, a apreciação do Tribunal de Contas da União, para fins de registro, da legalidade do ato concessivo de aposentadoria. Os órgãos jurisdicionais em geral podem compelir, em sede de mandado de segurança, as autoridades administrativas a expedir ou modificar os atos concessivos de aposentadorias, mas só o Supremo Tribunal Federal pode determinar ao TCU que proceda ao registro que por este tenha sido recusado. (destacamos) .
6.17.	Deste modo, em respeito ao provimento judicial, a suspensão de pagamentos dos benefícios de Cláudio José de Abreu, José Ires Catapan e Pedro Antônio Salvatti deve ser dispensada.
6.18.	Conforme pesquisa junto ao site do Tribunal Regional Federal da 4ª Região, a sentença proferida na Ação Ordinária 5002703-64.2010.404.7000/PR ainda não se encontra transitada em julgado e, assim, propõe-se não obstante a negativa de provimento, manter-se o pagamento dos benefícios aos interessados até o deslinde desta.
CONCLUSÃO
7.	Da análise de mérito, conclui-se que:
	a) o ato não pode ser julgado legal sob a luz dos princípios constitucionais da presunção de legitimidade dos atos administrativos, da boa-fé e da segurança jurídicadas relações jurídicas;
	b) a averbação do tempo de serviço em condições insalubres para fins de aposentadoria de policial rodoviário federal para Cláudio José de Abreu, José Ires Catapan e Pedro Antônio Salvatti está amparada judicialmente, devendo, em virtude disso, ser mantido o julgamento pela ilegalidade das aposentadorias mas determinada a manutenção do pagamento dos benefícios.
7.1.	Com base nessas conclusões, propõe-se negar provimento ao recurso. 
PROPOSTA DE ENCAMINHAMENTO
8.	Ante o exposto, submetem-se os autos à consideração superior, propondo-se, com fundamento no art. 48 da Lei 8.443/1992:
	a) conhecer do pedido de reexame interposto e, no mérito, negar-lhe provimento, sem embargo de se manter os pagamentos, em vista sentença proferida na Ação Ordinária 5002703-64.2010.404.7000/PR, que tramita no Juízo Federal da 4ª Vara Federal de Curitiba, tornando sem efeito, por conseguinte, os subitens 9..3.2 e 9.3.3 do Acórdão 632/2016-TCU-Segunda Câmara e os subitens 9.4.1. e 9.4.2 do Acórdão 2964/2014-TCU-Segunda Câmara em relação a Cláudio José de Abreu, José Ires Catapan e Pedro Antônio Salvatti;
	b) determinar ao Departamento de Assuntos Extrajudiciais da Advocacia Geral da União que acompanhe a Ação Ordinária 5002703-64.2010.404.7000/PR, que tramita no Juízo Federal da 4ª Vara Federal de Curitiba;
	c) dar ciência do acórdão que for prolatado ao recorrente e aos demais interessados, ressaltando-se que o relatório e o voto que o acompanharem podem ser consultados no endereço www.tcu.gov.br/acordaos, no dia seguinte ao de sua oficialização.
É o relatório.

8.1. Emerson Corazza da Cruz (41.655/OAB-PR) e outros, representando Cláudio José de Abreu.  
8.2. Elisangela Alves dos Santos Taborda (65.835/OAB-PR) e outros, representando José Ires Catapan e Cláudio José de Abreu;  
8.3. Edemilson Pinto Vieira (31.921/OAB-PR), representando Pedro Antônio Salvatti, Cláudio José de Abreu e José Ires Catapan;  
8.4. Aurelio Belem do Espirito Santo (3349/OAB-SE) e outros, representando Rivaldo Sobral Magalhães e José Flávio Santos.

Procurador Sergio Ricardo Costa Caribé.

PESSOAL. APOSENTADORIA. PEDIDO DE REEXAME. CONTAGEM DE TEMPO FICTO DECORRENTE DE ATIVIDADES INSALUBRES PARA APOSENTADORIA ESPECIAL DE POLICIAL. ILEGALIDADE. ELEMENTOS RECURSAIS INCAPAZES DE MODIFICAR O JUÍZO REALIZADO PELO TRIBUNAL. MANUTENÇÃO DO PAGAMENTO. NÃO PROVIMENTO.

APOSENTADORIA (APOS)

Secretaria de Recursos (SERUR).

Atendidos os requisitos de admissibilidade, conheço dos pedidos de reexame interpostos por Cláudio José de Abreu e José Ires Catapan por intermédio dos quais se insurgem contra o Acórdão 632/2016-TCU-Segunda Câmara, que considerou ilegais seus atos de concessão de aposentadoria.
2.	Segundo consta no voto que precedeu a deliberação recorrida, os atos foram considerados ilegais, com negativa de registro e determinação para suspensão dos pagamentos em decorrência da averbação, para fins de aposentadoria, de tempo de serviço ficto, com base em decisão judicial (Mandado de Segurança 97.0017052-7, que tramitou na 8ª Vara Federal do Paraná) que garantiu a averbação de tempo insalubre, mas não reconheceu o direito de averbar tal período para fins da aposentadoria especial descrita na Lei Complementar 51/1985.
3.	Referida contagem ficta, com o acréscimo de tempo de serviço prestado sob condições especiais, pode ser aproveitada, segundo jurisprudência convergente deste Tribunal e do Poder Judiciário (STF: MI 2180 ED-ED; RE 288640 AgR; MI 758 ED) , apenas no caso de concessão de aposentadoria comum, não especial.
4.	Quanto ao mérito deste recurso, os recorrentes, em síntese, alegaram que: (i) a averbação do tempo de serviço em condições insalubres para fins de aposentadoria de policial rodoviário federal está amparada judicialmente; (ii) o seu ato de aposentadoria está garantido pelo princípio da segurança jurídica; e (iii) houve equívoco na contagem do tempo, pois aplicou-se o fator de conversão 1.4 em todo tempo de serviço, incluindo o tempo estritamente policial.
5.	A Secretaria de Recursos - Serur e o Ministério Público junto ao TCU - MPTCU se manifestaram pelo não provimento dos recursos, sem embargo de serem mantidos os pagamentos relativos aos benefícios, em vista da sentença proferida na Ação Ordinária 5002703-64.2010.404.7000/PR, que tramita no Juízo Federal da 4ª Vara Federal de Curitiba, ainda não transitada em julgado. Tendo em vista a manutenção dos pagamentos, a unidade técnica propõe tornar sem efeito, por conseguinte, os subitens 9.3.2 e 9.3.3 do Acórdão 632/2016-TCU-Segunda Câmara e os subitens 9.4.1. e 9.4.2 do Acórdão 2964/2014-TCU-Segunda Câmara em relação a Cláudio José de Abreu, José Ires Catapan e Pedro Antônio Salvatti, que tratavam sobre a cessação dos pagamentos.
6.	Manifesto concordância com os pareceres, exceto quanto ao provimento. No meu modo de ver, este Tribunal dá provimento parcial aos recursos, à medida que mantém os pagamentos, embora não altere o juízo no tocante à ilegalidade dos atos. Quanto aos demais pontos, anuo ao entendimento defendido pela unidade técnica, e incorporo seus fundamentos às minhas razões de decidir, sem prejuízo de tecer breves comentários a seguir.
7.	No tocante à  decisão judicial, destaco que embora assegure o cômputo do tempo ficto para fins de aposentadoria especial, o princípio da independência das instâncias possibilita que o TCU manifeste entendimento diverso daquele declarado por instâncias do Poder Judiciário, inclusive mediante o julgamento pela ilegalidade de atos de aposentadoria concedidos com cômputo de serviço/contribuição ou vantagens albergadas por decisões judiciais, salvo quando o Tribunal for parte e a determinação for expedida pelo Supremo Tribunal Federal, o que não é o caso em análise.
8.	No que tange à alegação dos recorrentes de que os seus atos de aposentadoria estão garantidos pelo princípio da segurança, a jurisprudência do TCU, consolidada mediante a Súmula 278, traz o seguinte entendimento:
Os atos de aposentadoria, reforma e pensão têm natureza jurídica de atos complexos, razão pela qual os prazos decadenciais a que se referem o § 2º do art. 260 do Regimento Interno e o art. 54 da Lei nº 9.784/99 começam a fluir a partir do momento em que se aperfeiçoam com a decisão do TCU que os considera legais ou ilegais, respectivamente.
9.	Em relação a suposto erro de cálculo, acompanho também o entendimento da Serur, que constata que Acórdão recorrido (peça 123) foi enfático em afastar eventual erro, como transcrevo a seguir:
Inadequação da contagem do tempo ficto 
30. Os interessados alegaram que houve equívoco na contagem de tempo de serviço (parágrafo 13, alínea "c"; e parágrafo 14, alínea "c") . 
31. Houve, nos casos aqui analisados, a conjugação favorável de regras de dois regimes de previdência: a) a contagem ponderada do tempo de serviço prestado sob o regime CLT, com fulcro no Decreto 3.048/1999; e b) a concessão de aposentadoria especial estatutária com base na LC 51/1985. Trata-se de irregularidade que já foi extensamente debatida nestes autos, em instrução desta Sefip (peça 23, p. 6-8, parágrafos 12-20) , voto do Exmo. ex-Ministro José Jorge (peça 31, parágrafos 3-7) , instrução da Serur/TCU (peça 71, p. 6-11, parágrafo 10) e voto do Exmo. Ministro Raimundo Carreiro (peça 77, p. 1, parágrafo 2; e p. 5, parágrafos 21-23) . 
32. Em todos esses casos, reafirmou-se jurisprudência pacífica desta Corte no sentido da impossibilidade de contagem de tempo ficto (fator 1.4) para a aposentadoria especial com fulcro na LC 51/1985. 6.4. Ressalta-se que a ilegalidade do ato de aposentadoria do recorrente se deu em decorrência do cômputo do tempo ficto de atividade insalubre, realizada à época em que os servidores eram regidos pela CLT. Após a edição da Lei 8.112/1990 todos passaram a condição de servidores estatutários em decorrência do disposto no §1º do art. 243 do citado diploma legal.
Ante o exposto, ao dar provimento parcial aos pedidos de reexame Cláudio José de Abreu e José Ires Catapan, voto por que o Tribunal adote a minuta de decisão que submeto a sua apreciação.
TCU, Sala das Sessões Ministro Luciano Brandão Alves de Souza, em 23 de abril de 2019.
Ministro JOÃO AUGUSTO RIBEIRO NARDES
Relator